【裁判字號】    97,聲判,2
【裁判日期】    980202
【裁判案由】    聲請交付審判
【裁判全文】
臺灣澎湖地方法院刑事裁定               97年度聲判字第2號
聲  請  人  丁○○
代  理  人  乙○○  律師
被      告  丙○○
            甲○○
上列聲請人因被告詐欺案件，不服台灣高等法院高雄分院檢察署
檢察長駁回再議之處分（97年度上聲議字第1399號），聲請交付
審判，本院裁定如下：
    主  文
聲請駁回
    理  由
一、按告訴人不服上級法院檢察署檢察長或檢察總長認再議無理
    由而駁回之處分者，得於接受處分書後10日內委任律師提出
    理由狀，向該管第一審法院聲請交付審判，法院認為交付審
    判之聲請不合法或無理由者，應駁回之。刑事訴訟法第258
    條之1 、第258 條之3 第2 項前段，分別定有明文。
二、本件聲請人即告訴人丁○○以被告丙○○、甲○○共同涉犯
    詐欺罪名，向臺灣桃園地方法院檢察署提起告訴，臺灣高等
    法院檢察署移轉管轄由臺灣澎湖地方法院檢察署偵辦，經該
    署檢察官偵察終結，認被告犯罪嫌疑不足，於民國97年9 月
    5日以97年度偵字第293號為不起訴處分後，聲請人不服，聲
    請再議，業經臺灣高等法院高雄分院檢察署檢察長，於97
    年10月14日以97年度上聲議字第1399號為駁回再議之處分（
    處分書於97年10月17日送達聲請人）。聲請人於收受上開駁
    回再議處分書後10日內，委任律師向本院聲請交付審判，程
    序上並無不符，合先敘明。
三、聲請人不服再議之處分，聲請交付審判意旨略為：
（一）被告丙○○與被告甲○○為夫妻關係，渠等共同意圖為自
      己不法之所有，而為下列詐欺犯行：
   1、聲請人於民國91年7 月間前往澎湖馬公旅遊時與渠等結識
      ，雙方結識以來，渠等即不斷向聲請人吹噓被告丙○○已
      投資長達13年的「澎湖海洋世界」，且當地近日將因政府
      通過「博奕條款」而獲高度開發，屆時該投資事業之價值
      將上看至30億元，並聲稱當時已有美國米高梅國際投資公
      司等財團爭相與其洽商合作投資事宜。此後渠等先於91年
      11月14日以急需週轉為由，由被告甲○○致電聲請人，向
      聲請人借款新臺幣（下同）500 萬元，並開立丙○○之支
      票（發票日93年1 月20日、面額510 萬、內含利息10萬元
      ）1 張為擔保，並要求聲請人勿將上開支票為付款提示，
      屆期必定如數償還，聲請人鑑於前述渠等所宣稱之經濟實
      力，應有足夠之清償能力，致聲請人陷於錯誤而借款500
      萬元予丙○○。
   2、丙○○等2 人於91年11、12月間，向聲請人詐稱因節稅理
      財規劃，透過聲請人投保高額南山人壽人壽保險，然因一
      時欠缺現金繳納保費，委由聲請人墊繳保費906 萬2014元
      ，待其合作伙伴加拿大楊先生於92年1 月將投資款匯入後
      ，即可還款，致聲請人陷入錯誤，開立支票，代為繳納保
      費。
   3、然嗣後被告2 人拒不還款，聲請人調查後發現被告2 人在
      外積欠多筆債務，始知受騙，因認被告丙○○、甲○○向
      聲請人請求墊借款項之初，即無清償債務之能力與意願，
      渠等蓄意「假借款，真詐財」之故意與不法意圖，顯涉有
      刑法第339 條第1 項、第2 項詐欺取財罪、詐欺得利罪。
      遂於96年12月11日向臺灣桃園地方法院檢察署檢察官提出
      告訴狀，上開案件經臺灣澎湖地方法院檢察署檢察官偵察
      後，為不起訴處分，惟上開不起訴處分於認事用法上多所
      謬誤，聲請人未能甘服，遂向臺灣高等法院高雄分院檢察
      署檢察長提起再議之聲請。
（二）惟受理再議機關臺灣高等法院高雄分院檢察署檢察長認定
      原檢察官偵察結果，認本件係屬民事糾葛，被告2 人之詐
      欺罪嫌不足而予以不起訴處分之認事用法並無違誤，其理
      由無非謂為: 「『依聲請人於訴請被告清償債務事件中所
      主張: 被告以當時手頭困窘為由，向原告借款，請原告先
      向南山人壽代墊保費，日後再行歸還，原告當時如數代墊
      款項』等情而言，聲請人既已知悉被告手頭困窘，仍願將
      款項借予被告並代墊保費，自難認為有受被告之詐騙而陷
      於錯誤之情事。」等云云，聲請人認原駁回再議處分書係
      將「告訴人知被告手頭困窘」與「被告施詐術致告訴人誤
      以為被告具有清償能力」二事混為一談，致對於告訴人主
      張被告明知自己負有龐大債務而無清償能力、而自始即無
      還款之意，卻仍不斷吹噓所擁有之財產及事業、利用詐術
      使告訴人誤以為被告等具有清償能力，進而向告訴人借貸
      鉅款、令告訴人為代墊保險費等部分，完全置而未論，顯
      有不備理由之違法。衡諸社會一般人情常理，借用人為使
      能夠順利向貸與人借貸成功，莫不以手頭困窘、有急迫之
      需等說詞，做為需要向貸與人借貸之理由，矧借用人亦會
      使貸與人信其具有清償能力，以期貸與人將金錢或其他代
      替物借用與借用人。準此，民事借貸之債務不履行與刑事
      詐欺間之區別並非在於貸與人對於借用人之手頭困窘有否
      認識，而應在於「借用人是否借款之初即無還款之意」及
      「借用人對於自身之清償能力是否施詐術而誇大不實，致
      貸與人對於借用人之清償能力陷於錯誤」二者。
 (三) 又被告早於向聲請人借款前，便已因負債累累，將股票質
      押於第三人，此即於被告與聲請人相識之初，向聲請人所
      稱財力雄厚之事，有所差距，即便無不起訴處分書所謂「
      財力雄厚並無一定客觀標準」，惟以當時被告已負債累累
      ，名下並無其他價值較高之財產，甚至已經股票質押與第
      三人之負債情形觀之，顯於社會一般通念所認知之財力雄
      厚，完全相悖。被告刻意隱瞞上開財務狀況，而稱渠等財
      力雄厚，隨時會有幾十億資金挹注，若非蓄意之「誆稱」
      、「訛詐」，則何所屬？然不起訴處分書稱: 以聲請人之
      學經歷與社會經驗，應有相當能力評估自身所承擔之風險
      ，以決定是否借款予被告、或代被告繳納保險費。惟上開
      情形應係於被告誠實告知己身財務狀況後，聲請人始得自
      行判斷風險，然本案中，被告隱瞞了自身負債情形，並施
      用詐術使告訴人信其具有還款能力與還款意圖，聲請人因
      此陷於錯誤，何能判斷自身風險? 此亦乃詐欺罪之立法目
      的，將施用詐術使被害人陷於錯誤之事，以刑法相繩，而
      非僅是視之為民事糾紛。惟不起訴處分書對於聲請人此等
      主張及所提證據，全然恝置不論，僅空泛認定今社會亦常
      見股票上市櫃公司之大股東，將其持股向金融機構質借，
      以求貸得資金融通，而認借貸行為非均屬意圖不法所有而
      為之詐欺犯行，全然忽視本案之被告係惡意隱瞞負債及已
      將股票質押於第三人之事實，製造被告財務狀況良好之假
      象，顯有不備理由之違法。
 (四) 聲請人為確保債權，曾於94年7 月間訴請被告丙○○清償
      前揭債務 (臺灣澎湖地方法院94年度重訴字第7 號)， 聲
      請人原以為雙方間純屬民事債務糾紛，詎料被告於上開民
      事訴訟中辯稱: 伊並未向聲請人借款500 萬元，此500 萬
      元係聲請人自願投資其所有之公司。又上開民事程序中對
      於代墊保費一事說詞反覆不定，倏忽辯稱伊參加保險是要
      給聲請人作業績用，並無投保之意思，聲請人當時並表示
      後續事項完全由聲請人負責，不用伊負責，故保險費應由
      聲請人自行繳納，伊不應負擔保險費云云，倏忽又稱其確
      實有投保，但代墊款約定等伊資金充裕才還云云。於此足
      見被告於「借款」之初即無還款之意。核其所為已該當刑
      法詐欺罪，與民事債務不履行係屬二事。甚者，聲請人於
      嗣後據聞被告等負債累累，根本無渠等首揭宣稱所謂加拿
      大楊先生將匯入投資款乙節，聲請人至此始發現被告等自
      始即蓄意詐騙借款。所以「借款」迄今歷時5 年，渠等仍
      惡意避而不見，足見渠等蓄意「假借款，真詐財」之故意
      與不法意圖，已經昭然若揭。惟原處分書對於聲請人此等
      主張及所提證據不但未予採信，更未與處分書中說明不予
      採信之理由，矧且對於上開情事隻字未提，嚴重違背法令
      ，聲請人絕對難以甘服，爰聲請准將本件交付審判云云。
四、按刑事訴訟法第258 條之1 規定聲請人得向法院聲請交付審
    判，核其立法意旨，係法律對於檢察官不起訴或緩起訴裁量
    權制衡之一種外部監督機制，法院僅就檢察官所為不起訴或
    緩起訴之處分是否正確加以審查，以防止檢察機關濫權，法
    院並非檢察官之延伸，法院亦不負擔偵查之作為。依此立法
    精神，同法第258 條之3第3 項規定法院審查聲請交付審判
    案件時「得為必要之調查」，其調查證據之範圍，自應以偵
    查中曾顯現之證據為限；而同法第260 條對於不起訴處分已
    確定或緩起訴處分期滿未經撤銷因發現新事實新證據者得再
    行起訴之規定，其立法理由說明該條所謂不起訴處分已確定
    者，包括「聲請法院交付審判復經駁回者」之情形在內，是
    前述「得為必要之調查」，其調查證據範圍，更應以偵查中
    曾顯現之證據為限，不得就告訴人新提出之證據再為調查，
    亦不得蒐集偵查卷以外之證據，否則，將與刑事訴訟法第
    260 條之再行起訴規定，混淆不清，亦將使法院兼任檢察官
    而有回復「糾問制度」之虞；又法院於審查交付審判之聲請
    有無理由時，除認為告訴人所指摘不利被告之事證未經檢察
    機關詳為調查或斟酌，或不起訴處分書所載理由違背經驗法
    則、論理法則或其他證據法則者外，不宜率予交付審判，法
    院辦理刑事訴訟案件應行注意事項第134 項定有明文。至上
    開所謂告訴人所指摘不利被告之事證未經檢察機關詳為調查
    ，係指告訴人所提出請求調查之證據，檢察官未予調查，且
    若經調查，即足以動搖原偵查檢察官事實之認定及處分之決
    定，倘調查結果，尚不足以動搖原事實之認定及處分之決定
    者，仍不能率予交付審判。
五、次按，犯罪事實應依證據認定之，無證據不得認定其犯罪事
    實；不能證明被告犯罪者，應諭知無罪之判決，刑事訴訟法
    第154條第2項、第301條第1項分別定有明文。又認定不利於
    被告之事實，須依積極證據，苟積極證據不足為不利於被告
    事實之認定時，即應為有利於被告之認定，更不必有何有力
    證據。而告訴人之告訴，係以使被告受刑事訴追為目的，是
    其陳述是否與事實相符，仍應調查其他證據以資審認。證據
    力之強弱，事實審法院有自由判斷之權，故判斷證據力如不
    違背一般經驗之法則，即不得指為違法。最高法院著有52
    年臺上字第1300號、25年上字第2053號判例可資參照。再按
    ，刑法第339條第1項詐欺取財罪之成立，須行為人主觀上有
    為自己或第三人不法所有之意圖，客觀上係以詐術使人將本
    人或第三人之物交付為構成要件。又債務人於債之關係成立
    後，如有未依債之本旨履行民事債務之情形，在一般社會經
    驗可能之原因甚多，縱令是出於惡意不履行，苟無足以證明
    其在債之關係發生時，自始即具有不法所有意圖之積極證據
    ，亦僅能令負民事之遲延給付責任，尚不得據此債信違反之
    客觀事態，反推債務人於訂約之初，即有詐欺取財或詐欺得
    利之不法犯意。
六、經查：
（一）聲請人謂自與被告等結識以來，渠等即不斷向聲請人吹噓
      被告丙○○已投資長達13年的「澎湖海洋世界」，且當地
      近日將因政府通過「博奕條款」而獲高度開發，屆時該投
      資事業之價值將上看至30億元，並聲稱當時已有美國米高
      梅國際投資公司等財團爭相與其洽商合作投資事宜，致聲
      請人陷於錯誤借款於渠等云云，然被告丙○○為「澎湖海
      洋開發股份有限公司」之負責人，該公司並向財政部國有
      財產局臺灣辦事處承租座落於澎湖縣湖西鄉○○段地號第
      456-3號等28筆土地（租期自88年1月1日迄97年12月31日
      ），有營利事業登記證、國有非公用海岸觀光及浴場用地
      租賃契約等附偵查卷可稽，是被告向聲請人自稱經營「澎
      湖海洋世界」等語，尚非無據；且澎湖地區各界近十幾年
      來均在積極爭取博弈條款之通過，不論來自本地或台灣本
      島甚至外資亦長期密切關注此情事之發展，並多所投資，
      此情為眾所周知之事實，聲請人亦無不知之理，故被告等
      所述若博弈條款通過事業價值將會上漲等語，尚難認係施
      行詐術。
（二）聲請人又謂「被告於借款之初即負債累累，竟誆稱財力雄
      厚、隱瞞負債之事實，足認被告係蓄意詐欺」云云，然任
      何與金錢有關之交易或營利活動，均有正常風險，尤以高
      利潤之投資活動或高利息之借貸等為甚，如何基於風險預
      期與風險管理，預防或避免可能的交易損失，乃係每位從
      事交易之現代人所應具備的常識，諸如事前選擇交易、借
      貸或投資對象、交易前諮詢法律專業人員、事前訂定內容
      公平明確之契約、進行確實之徵信程序等，均屬適例。質
      之聲請人於偵查中自承：「（問：你有無問對方為何要跟
      你借錢周轉？）因為被告說不要讓澎湖海洋世界有任何借
      款記錄，但是並沒有說要跟我借該筆錢何用，只跟我說他
      急需500萬」、「（問：你是否曾經到澎湖海洋世界參觀
      過？）我曾經到澎湖海洋世界，那邊有魚塭，跟他的辦公
      室作簡報，那個魚塭裡面有養魚，當時是一塊地，還沒有
      開發。」等語（參見臺灣桃園地方法院檢察署97年度偵字
      第290號卷第14頁），足證聲請人在借款之前即對被告所
      營事業已有一定認識，且以聲請人從事保險工作之社會經
      歷與經驗，應有相當能力評估被告等人之債信以及自身所
      承擔之風險，以決定是否借款予被告、或代被告繳納保險
      費，聲請人實無可能單純因被告自稱財力雄厚即當然陷於
      錯誤。又當今社會常見股票上市櫃公司之大股東，將其持
      股向金融機構質借，以求貸得資金融通；或從事高槓桿之
      財務操作，企圖「以小搏大」而牟取更高之利潤，另個人
      之經濟狀況會隨不確定性之因素，而產生劇變（可能改善
      、亦可能惡化），故縱財力欠佳者向金融機構或他人貸款
      以取得融通資金，亦無從一概論彼等借貸之行為，均屬意
      圖不法所有而為之詐欺犯行。
（三）綜上所述，本件除聲請人片面指訴外，並無確切證據足認
      被告向告訴人借款之初，即心存不法所有之意圖，或有何
      積極施用詐術使告訴人陷於錯誤之情事，揆諸前揭判例及
      說明意旨，被告所為即與刑法詐欺取財罪之構成要件有間
      ，自不能遽以該罪相繩。又聲請人雖稱不起訴處分書與駁
      回再議處分書對於聲請人所提主張與證據完全置而未論，
      顯有不備理由之違法云云。惟查，聲請交付審判時法院「
      得為必要之調查」，其調查證據範圍，即應以偵查中曾顯
      現之證據為限，不得就告訴人新提出之證據再為調查，亦
      不得蒐集偵察卷以外的證據，已如前述，顯見偵查不備或
      理由不備與否，尚非法院裁定交付審判與否之主要考量事
      由。是原不起訴處分書及駁回再議處分書已調查偵查卷內
      所存之相關證據，並敘明所憑之證據及判斷理由，故依本
      案卷內資料自形式上觀察，並未達於起訴被告之門檻，聲
      請人雖認不起訴處分書與駁回再議處分書顯有不備理由之
      情事，但此並非得據以准許交付審判之理由，併此敘明。
七、綜上所述，原不起訴處分書及駁回再議處分書，已詳述其認
    定被告不構成詐欺罪所憑證據及理由，而上開不起訴處分書
    及處分書理由所憑之事證，復經本院依職權調閱前開卷證核
    閱無訛，採認事實均確有所據。另上開不起訴處分書、處分
    書之理由，其認事用法亦無何違背經驗法則、論理法則或其
    他證據法則之情事，本院認本件並無不利被告且足以動搖原
    偵查檢察官事實認定及處分決定之事證未經檢察機關調查或
    斟酌，或不起訴處分書所載理由違背經驗法則、論理法則或
    其他證據法則等得據以交付審判之事由存在，聲請人即告訴
    人猶執前詞提起本件交付審判，指摘原不起訴處分及駁回再
    議聲請之理由不當，為無理由，應予駁回。
八、據上論斷，依刑事訴訟法第258 條之3 第2 項前段，裁定如
    主文。
中    華    民    國    98    年    2    月    2   日
                  刑事庭  審判長法  官  管安露
                                法  官  陳順輝
                                法  官  李宛玲
以上正本證明與原本無異。
如不服本裁定，應於送達後5日內，向本院提出抗告狀（須附繕
本）。
中    華    民    國    98    年    2    月    2    日
                                書記官  林德盛


司法院資訊處製作；財團法人民間司法改革基金會備份。
